【裁判字號】    96,簡上,5
【裁判日期】    970331
【裁判案由】    拆屋還地
【裁判全文】
臺灣花蓮地方法院民事判決               96年度簡上字第5號
上  訴  人  卯○○
            午○○
被  上訴人  乙○○
訴訟代理人  李文平律師
            鍾年展律師
複代理人    張照堂律師
上列當事人間請求拆屋還地事件，上訴人對於中華民國95年11月
29日本院花蓮簡易庭94年度花簡字第279號第一審判決提起上訴
，本院於97年3月8日言詞辯論終結，判決如下：
    主  文
上訴駁回。
第二審訴訟費用由上訴人連帶負擔。
    事 實 及 理 由
甲、程序方面：
壹、按訴訟標的對於共同訴訟之各人必須合一確定者，共同訴訟
    中一人之行為有利益於共同訴訟人者，其效力及於全體，民
    事訴訟法第56條第1款前段定有明文。查系爭墳墓及平台為
    原審被告甲○○、未○○、壬○○、辛○○、丑○○、卯○
    ○、辰○○、寅○○、午○○、申○○、戊○○、己○○、
    丁○○、癸○○、巳○○、酉○○、庚○○、丙○○、子○
    ○所公同共有，原審被告丑○○一人提起上訴，依前開規定
    ，原審被告甲○○、未○○、壬○○、辛○○、卯○○、辰
    ○○、寅○○、午○○、申○○、戊○○、己○○、丁○○
    、癸○○、巳○○、酉○○、庚○○、丙○○、子○○均視
    為一併上訴，合先敘明。
貳、上訴人卯○○、午○○經合法通知，未於言詞辯論期日到場
    ，核無民事訴訟法第386條所列各款事由，爰依被上訴人之
    聲請，由其一造辯論而為判決（其餘上訴人部分，業經本院
    於民國97年1月22日言詞辯論終結，並於97年2月19日判決在
    案）。
乙、實體方面：
壹、兩造爭執要旨：
一、被上訴人起訴主張：除與原審判決所載者相同者茲予引用外
    ，補稱：
  (一)上訴人無合法權源，占用被上訴人所有坐落花蓮縣吉安鄉○
    ○段882之2地號土地（下稱系爭土地）建築祖墳風水，祭拜
    祖先，侵害被上訴人系爭土地之所有權，爰依民法第767條
    之規定，請求上訴人拆除原審判決附圖所示斜線A平台部分
    及斜線B墳墓部分，並將占用之土地返還予被上訴人。（原
    審為被上訴人全部勝訴之判決，上訴人聲明不服，提起上訴
    ）
  (二)上訴人主張於40餘年向訴外人宋木桂購買系爭土地，惟此之
    債之關係僅存在於上訴人與宋木桂間，上訴人不能據之對抗
    被上訴人。
  (三)再者，上訴人於系爭土地上所建造楊阿耀、楊阿鳳及其祖先
    之墳墓及墳墓前水泥平台各一座（下稱系爭墳墓及平台）既
    無權占用被上訴人所有之系爭土地上，自不能以被上訴購買
    時應知悉為由，即推認被上訴人同意上訴人使用。上訴人既
    未能舉證證明其有使用系爭土地之權源，則被上訴人本於所
    有權人之地位，請求上訴人拆除平台及墳墓，返還系爭土地
    予被上訴人，乃屬權利之正當行使，非以損害上訴人為主要
    目的，並無權利濫用可言。
  (四)另上訴人主張系爭土地毗鄰之坐落同段3062-2地號土地，亦
    係被上訴人所有並在該土地上有房屋多年，對於上訴人興建
    祖墳一事應知之甚詳，然該土地係訴外人彭秋月於83年10月
    買受取得，上訴人誤為被上訴人所有，並在其上建屋，容有
    誤會。
  (五)並答辯聲明：上訴駁回。
二、上訴人卯○○、午○○未於上訴審及原審言詞辯論期日到場
    ，亦未提出書狀作何聲明或陳述，惟依民事訴訟法第56條第
    1項第1款之規定，其餘上訴人之聲明及抗辯視為上訴人卯○
    ○、午○○之聲明及抗辯，其抗辯：除與原審判決所載相同
    者茲予引用外，補稱：
  (一)數十年前訴外人楊春芳與劉東昇同時向宋木桂購買系爭土地
    使用權，故土地使用權讓受合約書雖係由訴外人劉東昇與宋
    木桂所簽，且宋木桂雖無系爭土地之所有權，然宋木桂應辦
    理系爭土地承租名義之變更，並使楊春芳得依國有財產法第
    49條之規定，申請國有土地之讓售。是縱楊春芳疏未辦理上
    開手續，系爭土地嗣經法院拍賣而由被上訴人取得所有權，
    然上訴人本於系爭土地使用權占有系爭土地，乃具合法占有
    權源，不能指上訴人為無權占有。
  (二)本件系爭祖墳及平台坐落於系爭土地之角落之位置，後方同
    段3062地號土地即係訴外人劉東昇之祖墳，故該片土地上並
    非僅上訴人一座祖墳而已，又被上訴人經由法院拍賣而買受
    之土地，除系爭土地外，尚有同段880-4地號及881地號土地
    ，而系爭祖墳及平台又係位於上開三筆土地之角落，無礙於
    被上訴人就上開三筆土地之整體利用，上訴人亦願以被上訴
    人拍賣取得之價格再加上部份金額向被上訴人購買系爭土地
    ，惟被上訴人執意不賣，其要求上訴人遷移祖墳之行為所獲
    得之利益極少，然上訴人祖先之後代子孫眾多，遷移祖墳又
    係茲事體大之事，稍有不慎而破壞風水，對上訴人之損害甚
    大，是被上訴人實屬以損害他人為主要目的，而為權利濫用
    。
  (三)並上訴聲明：1.原判決廢棄。2.前項廢棄部分，被上訴人於
    第一審之訴駁回。
貳、本件經兩造整理並協議簡化爭點結果如下：
一、不爭執事實：
    上訴人所有系爭墳墓及平台占用系爭土地如原審判決附圖所
    示斜線A平台部分（面積177平方公尺），斜線B墳墓部分（
    面積61平方公尺）。
二、本件爭點限縮如下：
  (一)本件有無民法第425條之1之適用或類推適用？
  (二)上訴人得否以被上訴人知悉系爭土地上蓋有上訴人祖墳為由
    ，主張被上訴人同意上訴人祖墳繼續使用系爭土地？
  (三)被上訴人有無權利濫用？
  (四)上訴人所有如原審判決附圖所示A部分平台及B部分墳墓（即
    系爭墳墓及平台）占用系爭土地有無正當權源？
、本院之判斷：
一、本件無民法第425條之1之適用或類推適用：
    按土地及其土地上之房屋同屬一人所有，而僅將土地或僅將
    房屋所有權讓與他人，或將土地及房屋同時或先後讓與相異
    之人時，土地受讓人或房屋受讓人與讓與人間或房屋受讓人
    與土地受讓人間，推定在房屋得使用期限內，有租賃關係，
    民法第425條之1第1項定有明文。查上訴人於系爭土地興建
    者，乃墳墓及平台，並非房屋，且系爭土地自36年起歷任所
    有權人為台灣省政府、鄭述藩、余秦蜚英、鄭秋芳及宋秀春
    ，有臺灣省花蓮縣土地登記簿在卷可查（見本院卷第77至80
    頁），而系爭墳墓及平台則為上訴人自承於丙辰年（即65年
    間）共同興建（見原審卷第130、217、220、253頁），因此
    ，堪認上訴人因原始起造而取得系爭墳墓及平台所有權時，
    系爭土地所有權人均非上訴人，亦即系爭土地及其上之系爭
    墳墓及平台從未同屬一人所有，而後讓與他人之情形，自與
    民法第425條之1第1項規定之構成要件不符，況縱上訴人所
    辯上訴人被繼承人受讓原所有權人宋秀香之父宋木桂就系爭
    土地之耕作土地使用權，惟既未變更承租人之登記，自難謂
    系爭墳墓及平台所有權人對土地所有權人已取得基地利用權
    ，而得依「相類事實，應為相同處理」之法理為類推適用，
    是上訴人辯稱本件有民法第425條之1之適用或類推適用，自
    不足採。
二、上訴人不得以被上訴人知悉系爭土地上蓋有上訴人祖墳為由
    ，主張被上訴人同意上訴人祖墳繼續使用系爭土地：
  (一)按所謂默示之意思表示，係指依表意人之舉動或其他情事，
    足以間接推知其效果意思者而言，若單純之沈默，除有特別
    情事，依社會觀念可認為一定意思表示者外，不得謂為默示
    之意思表示，最高法院著有29年度上字第762號判例可資參
    照。次按不動產之拍賣方法係由應買人自由競爭出價，以出
    價最高者取得所有權，故拍賣不動產，應由執行法院將拍賣
    之事實及內容公告，俾應買之人事先知悉，以提高拍賣實效
    ，並確保應買者之機會均等，是強制執行法第81條第2項規
    定，於公告應記載之事項，其中不動產由第三人占有之狀況
    、原因及拍定後是否點交，即屬該條第2項第1款所稱之其他
    應記明之事項。
  (二)本件上訴人雖辯稱被上訴人係經本院拍賣程序購得系爭土地
    ，於其投標前，亦必要前往系爭土地現場看過，對系爭土地
    上興建有上訴人所有之系爭墳墓及平台現況更無不知之理，
    故被上訴人既知系爭墳墓及平台坐落於系爭土地仍加以買受
    ，顯見被上訴人有同意系爭墳墓及平台繼續使用系爭土地之
    意等語，惟依前揭說明，一般人係依據執行法院所公告拍賣
    標的物之拍賣條件、狀態，如：其上有無建物、農作物等地
    上物存在、法院點交與否、拍賣價格等，進行成本及風險考
    量後，始決定是否應買，故被上訴人向法院為出價之應買表
    示，僅表達其願意買受系爭土地之意思，縱被上訴人明知系
    爭土地上有系爭墳墓及平台存在，亦僅足認被上訴人就執行
    法院是否解除債務人或第三人之占有及其於拍定後是否應另
    行訴訟始能取得占有系爭土地等情業已知曉，不得遽認其同
    意系爭墳墓及平台得繼續使用系爭土地。是上訴人前揭所辯
    ，洵屬臆測之詞，殊非可採。
三、被上訴人無權利濫用：
    按所有人於法令限制之範圍內，得自由使用、收益、處分其
    所有物，並排除他人之干涉，此為民法第765條所明定。此
    項排除他人之干涉，係指排斥、除去他人之不法侵奪、干擾
    或妨害而言，其排除方法即係依民法第767條所定之物上請
    求權，藉以貫徹所有人得全面支配其所有物之權能。本件被
    上訴人對無權占用系爭土地之上訴人，依上開法律規定，行
    使其所有物返還請求權，訴請上訴人拆除系爭墳墓及平台，
    交還系爭土地，本屬正當權利之行使，非以損害他人為目的
    ，自無權利濫用可言。是上訴人辯稱遷移祖墓茲事體大，稍
    有不慎而破壞風水，對後代子孫之影響實屬極為重大，對被
    上訴人個人損失極小，被上訴人顯有權利濫用等語，委無足
    採。
四、上訴人未舉證證明其所有如原審判決附圖所示A部分平台及B
    部分墳墓（即系爭墳墓及平台）占用系爭土地有何正當權源
    ：
    上訴人主張其被繼承人楊春芳數十年前向原所有權人宋秀春
    之父宋木桂買受系爭土地，故系爭墳墓及平台占用系爭土地
    有正當權源等語，固據提出土地使用權讓售合約書乙件為證
    （見本院卷第92頁），然查，上開土地使用權讓售合約書立
    約書人為訴外人劉東昇及宋木桂，其上並無上訴人之被繼承
    人楊春芳之簽章，縱認楊春芳有向宋木桂或系爭土地原所有
    權人買受系爭土地，於未辦理所有權移轉登記前，該買賣契
    約亦僅具債之效力，自不得對抗被上訴人，主張其為有權占
    有，是上訴人前開所辯，並非可採。此外，上訴人復未能舉
    證證明系爭墳墓及平台占有系爭土地有何正當權源，自屬無
    權占用系爭土地。
五、按所有人對於無權占有或侵奪其所有物者，得請求返還之，
    對於妨害其所有權者，得請求除去之，民法第767條前段定
    有明文。本件上訴人所有系爭墳墓及平台占用被上訴人所有
    如原審附圖所示斜線A部分（面積177平方公尺），斜線B部
    分（面積61平方公尺）土地，無合法權源，既如前述，從而
    ，被上訴人本於民法第767條之物上請求權，訴請上訴人拆
    除系爭墳墓及平台，並將占用之土地返還被上訴人，洵屬正
    當，應予准許。原審為被上訴人勝訴之判決，並依職權宣告
    假執行，於法並無不合。上訴意旨指摘原判決不當，求予廢
    棄改判，為無理由，應予駁回其上訴。
肆、本件事證已臻明確，兩造其餘攻擊防禦方法及舉證，經本院
    斟酌後，認為均不足以影響本判決之結果，爰不一一論述，
    併此敘明。
伍、據上論結，本件上訴為無理由，依民事訴訟法第436條之1第
    3項、第449條第1項、第385條第1項前段、第85條第2項，判
    決如主文。
中    華    民    國    97    年    3     月    31    日
                    臺灣花蓮地方法院民事庭
                        審判長法官  湯文章
                        法      官  鄭光婷
                        法      官  陳燁真
上列為正本係照原本作成。
本判決不得上訴。
中    華    民    國    97    年    3     月    31    日
                        法院書記官  王心怡


司法院資訊處製作；財團法人民間司法改革基金會備份。
